---
title: "Calculadora ROP"
author: "Alejandro Brenes, Santiago Fernández, Eyeri Méndez y Erick Venegas"
date: "`r Sys.Date()`"
output: html_document
---

# Librerías

Se cargan las librerías necesarias para el desarrollo de la calculadora.

```{r librerias, message = FALSE, warning = FALSE}
pacman::p_load(readxl)
```

# Datos de sobrevivencia

Se cargan los datos sobrevivencia ($_tp_x$) para cada sexo y se extraen sus valores.

```{r datos_tpx, message = FALSE, warning = FALSE}
tpx.h <- read_excel("data/VANUs 2025.xlsx", sheet = "Sobrevivencia H")
tpx.m <- read_excel("data/VANUs 2025.xlsx", sheet = "Sobrevivencia M")

tpx.h <- tpx.h[12:(nrow(tpx.h) - 2), 3:ncol(tpx.h)]
tpx.m <- tpx.m[12:(nrow(tpx.m) - 2), 3:ncol(tpx.m)]

colnames(tpx.h) <- 1:ncol(tpx.h)
colnames(tpx.m) <- 1:ncol(tpx.m)
```

# Modalidades de retiro

En esta sección se implementarán diversas funciones para calcular el monto de la pensión de una persona, según cada modalidad de retiro y dados los datos necesarios para el cálculo.

Para esto, se usa una tasa de interés/rendimiento del 3.6%, según el reglamento de la SUPEN.

Además, hay que tener en cuenta que si el monto de la pensión es menor al 20% de la pensión mínima del IVM, se otorga ese monto hasta agotar el fondo.

```{r supuestos}
r <- 0.036

monto.min <- 31938.44
```

## Cálculo de las unidades de pensión

Primeramente, y con los datos de sobrevivencia cargados, es necesario calcular la VANU para cada sexo y edad.

```{r calculo_VANUs}
#' @description Función que calcula el VANU para cada edad, considerando las 
#' probabilidades de sobrevivencia dadas y una tasa de interés técnica.
#'
#' @param x Vector con las edades para las que se desea calcular el VANU.
#' @param n Número de años proyectados para el cálculo.
#' @param m Frecuencia de pagos por año (12 para pagos mensuales).
#' @param tpx Matriz de probabilidades de sobrevivencia. Cada columna representa 
#'            una edad y cada fila un año proyectado.
#' 
#' @return Un vector numérico con las VANUs correspondientes a cada edad del vector x.
#'
calculo.vanu <- function(x, n, m, tpx){
  
  # Se inicializa el vector que contendrá las VANUs
  vanu <- c()
  
  # Se itera sobre cada edad
  for(edad in x){
    
    # Se calcula el VANU mensual para la edad correspondiente
    vanu <- c(vanu, 12 * (sum(tpx[1:n, edad+1] / (1 + r)^(0:(n-1))) - 
      ((m-1) / (2*m))))
    
  }
  
  # Se retorna el vector de VANUs
  return(as.numeric(vanu))
  
}
```

## Retiro programado

En esta modalidad de pensión la persona acuerda recibir una renta periódica que surge de dividir, cada año, el monto acumulado del pensionado entre la VANU correspondiente.

Primero se calculan las VANUs para hombres y mujeres bajo esta modalidad, en la cual el $n$ es la edad máxima (es decir el $\omega$), que en este caso es 115.

```{r VANUs_retiro_prgrmd}
vanu.h <- calculo.vanu(c(0:115), 115, 12, tpx.h)
vanu.m <- calculo.vanu(c(0:115), 115, 12, tpx.m)
```

Postriormente se crea la función.

```{r retiro_prgrmd}
#' @description Función que simula la modalidad de retiro programado para una persona, 
#' calculando la pensión mensual con base en el monto acumulado, el sexo y la edad de retiro.
#'
#' @param monto.acum Monto acumulado en el fondo de pensiones al momento de la jubilación.
#' @param sexo Sexo del afiliado. Puede ser "Hombre"/"Masculino" o "Mujer"/"Femenino".
#' @param edad Edad del afiliado al iniciar el retiro programado.
#'
#' @return Un DataFrame con dos columnas: 
#'          edad: la edad del afiliado en cada año.
#'          pension: el valor de la pensión mensual pagada a esa edad (osea en ese año).
#'
retiro.prgrmd <- function(monto.acum, sexo, edad){
  
  # Se selecciona el vector de VANUs dependiendo del sexo
  if(sexo == "Hombre" | sexo == "Masculino"){
    
    vanu <- vanu.h
    
  } else if(sexo == "Mujer" | sexo == "Femenino"){
    
    vanu <- vanu.m
    
  } else{
    
    stop("El sexo digitado no es válido")
    
  }
  
  # Se inicializa el vector con las edades
  vector.edades <- c(edad)
  
  # Se calcula el monto de la pensión bajo esta modalidad
  pension <- ifelse((monto.acum / vanu[edad+1]) < monto.min, 
                    monto.min, monto.acum / vanu[edad+1])
  
  # Se inicializa el vector con las pensiones
  vector.pensiones <- c(pension)
  
  # Se calculan los rendimientos
  rends <- monto.acum * r - 12 * pension * r / 2
  
  # Se actualiza el monto acumulado (osea la reserva al final del año)
  monto.acum <- ifelse((monto.acum + rends - 12*pension) < 0, 
                    0, monto.acum + rends - 12*pension)
  
  # Se repite el proceso iterando año a año hasta que se agote el fondo acumulado 
  # o el afiliado llegue a los 115 años
  while(monto.acum > 0 & edad < 115){
    
    edad <- edad + 1

    vector.edades <- c(vector.edades, edad)

    pension <- ifelse((monto.acum / vanu[edad+1]) < monto.min, 
                    monto.min, monto.acum / vanu[edad+1])

    vector.pensiones <- c(vector.pensiones, pension)

    rends <- monto.acum * r - 12 * pension * r / 2

    monto.acum <- ifelse((monto.acum + rends - 12*pension) < 0, 
                    0, monto.acum + rends - 12*pension)
    
  }
  
  # Se retorna en un DataFrame la edad y la pensión año a año
  data.frame(edad = vector.edades, pension = vector.pensiones)
  
}
```

```{r ejemplo_a}
a <- retiro.prgrmd(31024664.9, "Hombre", 65)
```

## Renta permanente

Bajo esta modalidad de pensión el afiliado o beneficiario contrata con la operadora de pensiones un 
plan, por medio del cual recibe el producto de los rendimientos de la inversión del monto acumulado para la pensión.

```{r renta_prmnt}
#' @description Función que simula la modalidad de renta permanente para una persona, 
#' calculando la pensión mensual con base en el monto acumulado, la edad de retiro y
#' los rendimientos de los últimos 3 años. Se realizan pagos de pensión fijos durante 
#' períodos de tres años, y se ajusta el saldo del fondo con los rendimientos anuales. 
#' Además, la pensión se recalcula cada tres años.
#'
#' @param monto.acum Monto acumulado en el fondo de pensiones al momento de la jubilación.
#' @param edad Edad del afiliado al iniciar el retiro.
#' @param rends.3a Vector con los rendimientos de los últimos tres años.
#'
#' @return Un DataFrame con dos columnas: 
#'          edad: las edades desde la inicial hasta los 115 años.
#'          pension: el valor de la pensión mensual pagada a esa edad (osea en ese año).
#'
renta.prmnt <- function(monto.acum, edad, rends.3a){
  
  # Se inicializa el vector que almacenará las pensiones mensuales
  vector.pensiones <- c()
  
  # Variable auxiliar para controlar la edad durante la simulación
  edad.aux <- edad
  
  # Se itera la edad en bloques de 3 años hasta los 115 años
  while(edad.aux < 115){
    
    # Se calcula el monto de la pensión bajo esta modalidad
    pension <- max((sum(rends.3a) / 36), monto.min)
    
    # Se agregan 3 años con la misma pensión al vector de pensiones
    vector.pensiones <- c(vector.pensiones, rep(pension, 3))
    
    # Se reinicia el vector con los rendimientos de los últimos 3 años
    rends.3a <- c()
    
    # Se calculan los rendimientos y se actualiza el monto acumulado para el primer año
    rends <- monto.acum * r - 12 * pension * r / 2
    rends.3a <- c(rends.3a, rends)
    monto.acum <- monto.acum + rends - 12 * pension
    
    # Se repite el proceso para el segundo año
    rends <- monto.acum * r - 12 * pension * r / 2
    rends.3a <- c(rends.3a, rends)
    monto.acum <- monto.acum + rends - 12 * pension
    
    # Y finalmente se repite el proceso para el tercer año
    rends <- monto.acum * r - 12 * pension * r / 2
    rends.3a <- c(rends.3a, rends)
    monto.acum <- monto.acum + rends - 12 * pension
    
    # Se incrementa la edad en 3 años
    edad.aux <- edad.aux + 3
    
  }
  
  # Se devuelve un DataFrame con las edades (de inicio a 115) y sus respectivas pensiones
  data.frame(edad = edad:115, pension = vector.pensiones[1:(116-edad)])
  
}
```

```{r ejemplo_b}
b <- renta.prmnt(34129284.04, 65, c(2924247.52, 3488962.82, 2856867.65))
```

## Renta temporal

A



